【裁判字號】    90,上易,2659
【裁判日期】    900914
【裁判案由】    妨害名譽
【裁判全文】
臺灣高等法院刑事判決                            九十年度上易字第二六五九號
    上  訴  人
    即  被  告  甲○○
右上訴人因妨害名譽案件，不服臺灣板橋地方法院九十年度易字第七五二號，中華民
國九十年五月十日第一審判決（起訴案號：臺灣板橋地方法院檢察署八十九年度偵字
第二０七三四號）提起上訴，本院判決如左：
    主  文
上訴駁回。
    事  實
一、甲○○係位於台北縣中和市○○路三六九巷底鳳凰城社區Ｇ區委員，因同社區Ｆ
    區住戶乙○○購屋時以施工不符等情，要求福城建設股份有限公司（以下簡稱福
    城公司）減價，經該建設公司與之協議後減少買賣總價新台幣（下同）二十萬元
    並無償提供車位，致甲○○不滿，於民國八十九年八月五日，竟意圖散佈於眾之
    誹謗犯意，將不詳人士製作而置於其住處信箱內，標題為「重要文件」，並由願
    意聽聽湯╳╳說法的住戶署名之傳單，內容載有「您所不知道的湯╳╳先生」、
    「一個長期計劃性勒索建商的社區住戶」、「多次發存證信函至建設公司預謀勒
    索」、「他行『○○水處』工作之便，參與社區自來水接水檢水檢驗工作，全程
    驗收自來水外線工程，從中謀得利益」、「又於社區領取使用執照過程中為迫使
    建商就範，串聯少數預售住戶到處寄發陳情信函，阻撓主管機關核發使用執照」
    、「他以受恐嚇為由，操控熱心住戶為他散發黑函，復於以『籌備處』之名義發
    出之八月六日『區分所有權人會議』會議通知中，恣意刪除部分原有之他區代表
    」等足以毀損乙○○名譽之文字，散發予臺北縣中和市○○路三六九巷鳳凰社區
    之住戶，以此方式散布文字而予指摘，足以毀損乙○○之名譽。
二、案經乙○○訴由臺灣板橋地方法院檢察署檢察官偵查起訴。
    理  由
一、訊據上訴人即被告甲○○固坦承於右揭時地散發前揭傳單，惟否認有何犯行，辯
    稱：伊係社區委員，有人把傳單放在伊信箱內，伊就有義務散發，且伊有查過，
    傳單上所記載者均為真實等語。經查：
  (一)依卷附標題為「重要文件」之宣傳單，其所載內容文義「湯ＸＸ」、「他一路走
    來在『ＸＸ建築師事務所』、『ＸＸ水事業處』，到目前『Ｘ宅處』的工作，所
    為何事？」等語，參以告訴人乙○○現任職台北市政府國民住宅處（見原審卷第
    二四頁），及原任職台北自來水處，並有台北自來水事業處員工離職證明書一紙
    在卷（見八十九年度他字第三二０一號卷第三一頁）可按，暨被告於八十九年八
    月十五日與告訴人電話中談及可在住戶大會上幫告訴人擺平此事等情（見前開他
    字卷第九頁），有錄音帶暨電話錄音譯本在卷可稽，是被告散佈前開「重要文件
    」已足以辨識所指涉之人為告訴人乙○○。
  (二)又前開文件內所使用之字眼「預謀勒索」、「藉故勒索」「行工作之便，從中謀
    得利益」自屬強烈貶抑他人人格，毀損他人名譽之文字，足以損害告訴人之名譽
    應可認定。
  (三)再者，被告自承為泰而嘉工藝興業有限公司之負責人，自有辨識該宣傳單內容是
    否足以損害告訴人名譽之能力，且其為社區Ｇ區委員，自可輕易得知該傳單內所
    指之湯╳╳先生即為告訴人。且被告於本院審理時復供稱：「．．．，但是在原
    審經過調查後，告訴人有以施工不符等情，要求建設公司減價，如果我在偵查中
    知道的話，我不會寫道歉書，．．．」等語（見本院九十年八月三十一日審判筆
    錄第五頁），足見被告於散發傳單時並未查證該傳單內容是否與事實相符，竟仍
    決意散發予社區住戶，其有散布於眾之意圖自明。
  (四)雖被告辯稱：告訴人確有要求福城公司無償提供車位，並減價二十萬元等語，證
    人即福城公司員工林湧滄於檢察官偵查時亦證稱：乙○○與公司協理簽立承諾書
    ，公司希望乙○○以後不要參與社區事務等語（見偵查卷第十六頁正面、反面）
    ，而觀諸卷附承諾書（見偵查卷第十一頁）內容為：「一  ．．．．，減少買賣
    總價新台幣二十萬元整；二無償提供坐落該棟地下一層第二二號停車位乙位，並
    移轉該車位所有權予立承諾書人。本人承諾日後不再對前開社區之規劃、施作或
    其他相關事項，提出任何抗爭、訴究等行為，或與他人之前述行為有任何關連但
    對本人所購房屋之保固、結構體安全之維護、及現有公共設施、社區環境之維持
    ，本人仍保有依買賣契約得主張之權利．．．」等語，暨被告聲請本院去函向福
    城公司調取告訴人與福城公司霍姓協理電話談話錄音帶及譯文，該譯文內容主要
    略為：乙○○：「．．．，八折加一個車位，是包含公共設施部分，包含施工不
    良部分，．．．」、乙○○：「公共設施沒有按照你們契約來完成，當然是你們
    的責任，．．．」；霍協理：「但事我們這邊所提供的車位，以我們認定的價值
    可能希望包含能夠彌補你全部的不滿意，．．．」；乙○○：「．．．，有兩個
    狀況嘛，一個狀況是建築物本身施工的部分，一個是公共設施的部分，我現在想
    表達是說公共設施的部分是不是應該稍微價金折減比較合理，不要併在一起談，
    ．．．」；霍協理：「這個部分你要求價金折減，如果這一部份不能夠價金折減
    的話，你就主張由消基會或其他的單位來判定」；乙○○：「如果判定沒有這個
    問題那就算了就沒有嘛，你也講的很清楚是認知上、認定上的問題，如果是這樣
    子，由第三者來認定是不是比較好」等語，有該譯本在卷可稽，惟姑不論依上開
    福城公司所提出之前開錄音帶暨譯文記載，告訴人係向福城公司主張所購買之房
    屋及公共設施有瑕疵，而主張民法第三百五十九條瑕疵擔保減少價金之權利，告
    訴人並主張由第三者認定系爭建物有無瑕疵，若第三者認定無瑕疵，就不再主張
    減少價金及由福城公司無償提供車位，與告訴人並無任何直接關係，乃被告所散
    佈之上開文件內竟指摘「一個長期計劃性勒索建商的社區住戶」、「多次發存證
    信函至建設公司預謀勒索」，自與事實不符。
  (五)至被告所指述其內容無非基於承購戶對建商所為之要求，上開文件所指摘內容係
    與公共利益無關。且按所謂「與公共利益有關」，必須行為人係基於為公共利益
    之動機而為指摘或傳述其事實之行為，始足當之。苟以毀損個人名譽為目的，縱
    其指摘或傳述之事實為真實且與公益有關，或不能證明其動機出於公益者，均難
    免於誹謗罪之刑責。本件通觀被告前開文件內容（見他字卷第八頁），大抵皆在
    敘述告訴人假事務所工作之便取得社區建築結構設計圖說後，多次向福城公司勒
    索之種種因購屋所衍生之要求減價情結，即就其中指摘告訴人「湯ＸＸ」、「他
    一路走來在『ＸＸ建築師事務所』、『ＸＸ水事業處』，到目前『Ｘ宅處』的工
    作，所為何事？」部分而言，除見語多嘲諷揶揄外，並未見有片言隻字述及究與
    公共利益何關。足見本件被告作為之動機，顯非基於公共利益之考量，揆諸上述
    說明，被告所為並無前揭阻卻違法事由之適用，要無庸疑。此外，復有承諾書、
    道歉書、以「重要文件」為抬頭之傳單卷附可稽。
  (六)綜上查證，被告所辯，顯屬卸責之詞，殊無可取。其事證明確，犯行堪以認定。
二、核被告以散佈文字之方式誹謗他人，所為係犯刑法第三百十條第二項之加重誹謗
    罪。
三、原審以被告罪證明確，適用刑法第三百十條第二項、第四十一條第一項、罰金罰
    鍰提高標準條例第一條前段、第二條，並審酌被告之素行尚佳，其犯罪之動機、
    目的、手段、犯罪時所受之刺激、生活狀況、智識程度，所生危害及犯罪後之態
    度等一切情狀，量處拘役伍拾日，並諭知如易科罰金，以佰元折算壹日。經核
    認事用法，並無不合，量刑亦屬適當。被告上訴意旨，仍執前詞，否認犯罪，指
    摘原判決不當，為無理由，應予駁回。
四、尚未扣案之傳單，雖供本件犯罪所用，惟並非被告所有，本院無庸宣告沒收，併
    此敘明
據上論斷，應依刑事訴訟法第三百六十八條，判決如主文。
本案經檢察官陳文禮到庭執行職務。
中      華      民      國      九十      年      九      月    十四    日
                              臺灣高等法院刑事第六庭
                                  審判長法  官  陳  春  秋
                                        法  官  王  麗  莉
                                        法  官  徐  培  元
右正本證明與原本無異。
不得上訴。
                                        書記官  秦  仲  芳
中      華      民國     九十     年    九      月     十四       日
附錄    本判決論罪科刑法條：
中華民國刑法第三百十條：
 (誹謗罪)
意圖散布於眾，而指摘或傳述足以毀損他人名譽之事者，為誹謗罪，處一年以下有期
徒刑、拘役或五百元以下罰金。
散布文字、圖畫犯前項之罪者，處二年以下有期徒刑、拘役或一千元以下罰金。
對於所誹謗之事，能證明其為真實者，不罰。但涉於私德而與公共利益無關者，不在
此限。


司法院資訊處製作；財團法人民間司法改革基金會備份。
